臺灣高等法院臺中分院民事判決　九十三年度上易字第一七二號
　　　上　訴　人　乙○○
　　　被　上訴人　彰化縣員林鎮公所
　　　法定代理人　甲○○
右當事人間請求第三人異議之訴事件，上訴人對於中華民國九十三年三月二十五日台
灣彰化地方法院九十二年度訴字第一○七六號第一審判決提起上訴，經本院於九十三
年七月六日言詞辯論終結，茲判決如左：
    主    文
原判決所命撤銷強制執行程序之範圍超過附表一所示部分及訴訟費用之裁判均廢棄。
右廢棄部分，被上訴人在第一審之訴駁回。
其餘上訴駁回。
第一、二審訴訟費用由被上訴人負擔三分之一，餘由上訴人負擔。
    事實及理由
壹、兩造之聲明：
一、上訴人方面：求為判決：
（一）原判決廢棄。
（二）被上訴人第一審之訴駁回。
二、被上訴人方面：求為判決駁回對造之上訴。
貳、得心證之理由：
一、本件被上訴人主張：伊為促進彰化縣員林鎮百果山風景區之開發建設，於民國（
    以下同）七十七年一月六日，與訴外人頂旺育樂股份有限公司（以下稱頂旺公司
    ）訂立「員林鎮公所百果山遊樂園鼓勵民間投資興建遊樂設施並代為經營管理契
    約書」，約定被上訴人將其所管理「員林鎮」所有坐落彰化縣員林鎮○○○段如
　　附表三所載一○七之一一地號等十七筆土地（該十七筆土地，重測後之地號為同
　　鎮○○○段六三七地號等十七筆，嗣又重測，地號改為同鎮水源投六七四地號等
　　十七筆土地）及地上物交由頂旺公司依照頂旺公司所提「員林百果山遊樂園投資
　　開發暨經營管理計劃書」之內容，予以開發興建各項設施，並負責經營管理，經
　　營管理之期間，自七十七年一月六日起至八十六年一月五日止計九年，租金依土
　　地法規定按公告地價年息百分之四計算，租賃期滿後，頂旺公司所投資興建之一
　　切設施及所加強綠化之花木，其地上物所有權應無償歸屬被上訴人所有，如附表
　　一所載「星際列車」等六種遊樂設施及附表二所載「四門冷凍櫃」等餐廳設備，
　　均係頂旺公司於上述契約有效期間出資所購置、興建，依上開契約書之約定，於
　　契約期滿後，均應歸被上訴人所有，詎上訴人於九十二年間，以原法院九十一年
　　度票字第三四○七號本票強制執行裁定為執行名義，聲請對頂旺公司之財產實施
　　強制執行，原法院以九十二年度執字第二五○一號強制執行事件執行人員於九十
　　二年四月七日至現場，認為如附表一、附表二所載之物品均屬頂旺公司所有，而
　　依上訴人之指封，予以查封，被上訴人係上述物品之所有權人，有排除強制執行
　　之權利，爰依強制執行法第十五條第一項規定提起本訴，求為：原法院九十二年
　　度執字第二五○一號清償票款強制執行事件，就被上訴人所有如附表一所載遊樂
　　設施及附表二所載餐廳設備所為查封之強制執行程序應予撤銷之判決。
二、上訴人則以：被上訴人與頂旺公司於七十七年一月六日所簽訂之上述契約書（以
    下稱第一份契約書）期滿後另於八十五年十二月二十六日簽訂第二份契約，第二
    份契約約定頂旺公司承租之標的物僅為土地、停車場及地上物，其中地上物參照
    第二份契約第三條約定，專指建物，並不包括系爭動產在內。且第二份契約第四
    條約定：頂旺公司於租約期滿負有拆除系爭動產回復原狀之義務，系爭動產自屬
    頂旺公司所有，而得為強制執行之標的。且原法院員林簡易庭九十年度員簡字第
    五○一號被上訴人訴請訴外人頂旺公司返還土地事件，被上訴人於該件事件請求
    頂旺公司返還之標的物僅為系爭土地及建物，不包括系爭動產在內，可見系爭動
    產並非被上訴人所有，被上訴人於強制執行程序終結前提起第三人異議之訴，請
    求撤銷強制執行程序為無理由等語，資為抗辯。
三、
（一）被上訴人主張：伊為促進彰化縣員林鎮百果山風景區之開發建設，於七十七年
      一月六日，與訴外人頂旺公司訂立第一份契約書，約定被上訴人將其所管理「
　　　員林鎮」所有坐落彰化縣員林鎮○○○段如附表三所載一○七之一一地號等十
　　　七筆土地（該十七筆土地，重測後之地號為同鎮○○○段六三七地號等十七筆
　　　，嗣又重測，地號改為同鎮水源投六七四地號等十七筆土地）及地上物交由頂
　　　旺公司依照頂旺公司所提「員林百果山遊樂園投資開發暨經營管理計劃書」之
　　　內容，予以開發興建各項設施，並負責經營管理，經營管理之期間，自七十七
　　　年一月六日起至八十六年一月五日止計九年，租金依土地法規定按公告地價年
　　　息百分之四計算，租賃期滿後，頂旺公司所投資興建之一切設施及所加強綠化
　　　之花木，其地上物所有權應無償歸屬被上訴人所有等情，業據其提出「員林鎮
　　　公所百果山遊樂園鼓勵民間投資興建遊樂設施並代為經營管理契約書」、土地
　　　登記謄本、查封筆錄影本為證（見原審卷第八至十三頁、第三十五至五十一頁
　　　）。嗣被上訴人與頂旺公司於八十五年十二月二十六日第一份契約期滿前，續
　　　訂第二份契約，約定委託經營管理期間自八十六年一月六日起至九十五年一月
　　　五日止。因頂旺公司欠繳八十九年度上期租金，經被上訴人預告六個月後，於
　　　九十年二月六日函知終止第二份契約。頂旺公司應將系爭土地回復原狀，並將
　　　系爭建物一併遷讓返還，及給付被上訴人相當租金之不當得利一百九十九萬九
　　　千七百十八元等情，業經原法院員林簡易庭以九十年度員簡字第五○一號判決
　　　確定在案。系爭土地及建物被上訴人聲請原法院民事執行處九十二年度執字第
　　　一二○六號強制執行事件接管完畢，現由被上訴人占有中等情，業據被上訴人
　　　提出本院員林簡易庭九十年度員簡字第五○一號民事判決、彰化縣員林鎮公所
　　　員鎮建字第一二九四八號函、經營管理契約書、彰化縣政府建設局建造執照、
　　　台灣省住宅及都市發展局圖說各二份（以上均影本）、土地登記謄本十七份等
　　　為證，並為上訴人所不爭執，堪信為真實。
（二）按第三人就執行標的物有足以排除強制執行之權利者，得於強制執行程序終結
      前，向執行法院對債權人提起異議之訴，強制執行法第十五條前段定有明文。
      又該條所謂就執行標的物有足以排除強制執行之權利者，係指對於執行標的物
      有所有權、典權、留置權、質權存在情形之一者而言。本件系爭動產究屬何人
      所有？被上訴人主張：系爭如附表一所載「星際列車」等六種遊樂設施雖為頂
      旺公司所興建購置，然依照第一份契約第五條之約定，頂旺公司所投資興建之
      一切設施及所加強綠化之花木，於土地租用期滿後，其地上物所有權應無償歸
      屬被上訴人所有。被上訴人與頂旺公司所訂第一份契約於八十六年一月五日土
      地期滿後，系爭動產所有權即歸屬被上訴人等語。上訴人則謂：被上訴人與頂
      旺公司於第一份契約期滿後另行簽訂第二份契約，約定頂旺公司承租標的僅為
      土地、停車場及地上物，其中地上物依照第二份契約第三條約定，專指建物，
      並不包括系爭如附表一所載「星際列車」等六種遊樂設施在內。且第二份契約
      第四條約定：頂旺公司於租約期滿負有拆除系爭動產之回復原狀義務，是系爭
      動產自屬頂旺公司所有，而得為強制執行之標的。查系爭如附表一所載「星際
      列車」等六種遊樂設施，原為頂旺公司興建購置，此為兩造所不爭執，被上訴
      人與頂旺公司間委託經營管理關係並有兩造所不爭執之第一份契約及第二份契
      約可稽，故本件主要爭點為：系爭如附表一所載「星際列車」等六種遊樂設施
      ，於第一份契約書期滿時是否已由被上訴人取得所有權。
（三）按解釋意思表示，應探求當事人之真意，不得拘泥於所用之辭句，民法第九十
      八條定有明文。又解釋私人之契約應通觀全文，並斟酌立約當時之情形，以期
      不失立約人之真意。查被上訴人與頂旺公司於七十七年一月六日簽訂第一份契
      約，委託經營管理期間自七十七年一月六日起至八十六年一月五日止，被上訴
      人與頂旺公司於八十五年十二月二十六日第一份契約期滿前，續訂第二份契約
      已如前述。第二份契約既係接續第一份契約而來，即屬於續辦租約的情形，在
      解釋並探求當事人間立約之真意時，應將第一份契約與第二份契約之內容作對
      照比較，始合於當事人真意。經查：
  １、頂旺公司所投資興建之一切設施及所加強綠化之花木，於土地租用期滿後，其
      地上物所有權應無償歸屬被上訴人所有之情，為第一份契約第五條所明定（見
      原審卷第十二頁）。參以第一份契約前言所載：被上訴人為促進百果山風景區
      開發建設，依據員林鎮百果山遊樂園鼓勵民間投資興建遊樂設施並代為經營管
      理辦法，選定頂旺公司投資興建遊樂設施，並代為經營管理（見原審卷第十一
      頁）。再對照第一份契約第三條約定：土地租金依土地法規定按公告地價（現
      值）年息百分之四計算（依當年地價稅課徵辦法辦理）、建物租金依據稅捐稽
      徵機關查估建物造價年息百分之十計算（依當年房屋稅課徵辦法辦理）、租金
      課征法令如有變更時，依省公報辦理等情（見同卷第十一頁至第十二頁）。足
      認被上訴人與頂旺公司間委託經營管理關係，係以僅收取低廉土地及建物租金
      ，鼓勵頂旺公司投資興建遊樂設施，使頂旺公司可藉由新百果山遊樂園九年經
      營管理權回收投資成本，並進而獲利；被上訴人則因租期屆滿後可取得頂旺公
      司所投資興建一切設施及所加強綠化之花木等地上物所有權，達成被上訴人促
      進百果山風景區開發建設之行政目的，而各蒙其利。系爭如附表一所載「星際
      列車」等六種遊樂設施既為頂旺公司所興建之設施之一，亦即在頂旺公司所投
      資興建之「一切設施」範圍內，是第一份契約第五條約定之「地上物」，即包
      括系爭如附表一所載「星際列車」等六種遊樂設施在內，於第一份契約期滿後
      ，其所有權即應無償歸屬被上訴人所有。
  ２、被上訴人與頂旺公司於第二份契約第一條約定：被上訴人願將系爭土地及地上
      物和停車場，交由頂旺公司經營管理並善予妥善維護其完整，非經被上訴人同
      意，頂旺公司不得擅自變更（見原審卷第五十三頁）。第二份契約既係第一份
      契約之續約，其所指「地上物」，在解釋上自當包括被上訴人根據第一份契約
      第五條約定，於第一份契約土地租用期滿後，由被上訴人取得所有權之頂旺公
      司所投資購置之如附表一所載「星際列車」等六種遊樂設施在內，上訴人辯稱
      ：第二份契約第一條所指地上物，參照第二份契約第三條約定，當專指建物而
      言，並未包括系爭動產在內云云，並無可採。再者，第二份契約第四條固約定
      ：頂旺公司應於租賃關係消滅時，將土地回復原狀交還被上訴人，逾期經催告
      未回復者，由被上訴人全權處理（見原審卷第五十三頁）。然該條所指：「將
      土地回復原狀」，對照第二份契約第一條：頂旺公司應善予妥善維護系爭土地
      及地上物和停車場完整，非經被上訴人同意，頂旺公司不得擅自變更之約定。
      當指頂旺公司應將系爭土地回復至第二份契約成立時系爭土地已由頂旺公司增
      設遊樂設施後之現狀而言，顯無令頂旺公司拆除其增設遊樂設施之意，否則即
      與被上訴人及頂旺公司訂立本件經營管理契約之目的相悖，顯違被上訴人與頂
      旺公司立約之目的。從而，上訴人辯稱：依第二份契約第四條約定：於租賃關
      係消滅時，頂旺公司負有將所增設之地上物回復原狀，即拆除系爭動產之義務
      ，顯將系爭動產排除於第二份契約約定之外，是系爭遊樂設施所有權屬頂旺公
      司所有云云。此項抗辯顯無可取。
  ３、上訴人雖抗辯稱：頂旺公司與被上訴人簽訂第一份契約書，約定其於上述土地
      所興建之設施於契約期滿後歸被上訴人所有，該項約定並未經股東會決議，有
      違公司法第一百八十五條第一項第二款之規定，是其約定對頂旺公司不生效力
      云云。按公司法第一百八十五條第一項規定：「公司為左列行為，應有代表已
      發行股份總數三分之二以上股東出席之股東會，以出席股東表決權過半數之同
　　　意行之．．．二、讓與全部或主要部分之營業或財產」，上述法條係規定讓與
　　　公司全部或主要營業或財產，應經該條所定條件之股東會決議。本件上訴人並
　　　非第一份契約書之當事人，竟代頂旺公司主張第一份契約書不生效力，已有未
　　　合。再者，依第一份契約書，頂旺公司係付租金給被上訴人，在前述土地上興
　　　建遊樂設施，並予經營，從中賺取利潤，於第一份契約書期滿時，所興建之設
　　　施始歸被上訴人所有，足見頂旺公司並非將其營業讓與被上訴人。第一份契約
　　　書存續期間，頂旺公司亦因經營上述遊樂事業而獲取利潤，是頂旺公司於第一
　　　份契約書約定契約期滿時，所施設之遊樂設施係約定歸被上訴人取得所有權，
　　　此亦非上述法條所定之「讓與公司財產」行為。是上訴人右揭抗辯，自不足採
　　　。
  ４、上訴人又辯稱：被上訴人雖主張伊已於八十六年一月五日取得系爭動產所有權
      ，然被上訴人乃國家行政機關，其因接受捐贈所取得之財產，為國有財產，依
      國有財產法第十七條、第三十七條及施行細則第二十九條等規定，應依有關法
      令完成國有登記或確定其權屬，是被上訴人是否已收受交付而取得系爭動產所
      有權，首應審酌者乃被上訴人八十六年間國有財產清冊中有無系爭動產之記載
      ，若無，則員林鎮公所即未完成收受系爭動產等語。亦為被上訴人所否認。依
      第一份契約書，被上訴人係依約於契約期滿而取得如附表一所載「星際列車」
      等六種遊樂設施之所有權，並非單純接受捐贈，顯與上訴人所稱情形有別。再
      者，政府機關就其所有之財產是否有編制財產清冊予以列管，係屬政府機關管
      理財產範圍，此與財產已否屬政府機關所有，要屬兩事，上訴人徒以系爭如附
      表一所載「星際列車」等六種遊樂設施並未於國有財產清冊中予以列載即指稱
      被上訴人尚未取得所有權，顯屬無據。
  ５、按讓與動產物權，而讓與人仍繼續占有動產者，讓與人與受讓人間，得訂立契
      約，使受讓人因此取得間接占有，以代交付，民法第七百六十一條第二項定有
      明文。被上訴人與頂旺公司第二份契約第一條所指地上物包括系爭如附表一所
      載「星際列車」等六種遊樂設施在內，既如前述，是頂旺公司顯係以第一份契
      約，於契約期滿後，以占有改定方式，使被上訴人間接占有系爭如附表一所載
      「星際列車」等六種遊樂設施，被上訴人以間接占有方式取得附表一所載「星
      際列車」等六種遊樂設施之所有權，又被上訴人既為系爭附表一所載「星際列
      車」等六種遊樂設施之所有權人，其於原法院九十年度員簡字第五○一號返還
      土地事件是否一併請求頂旺公司將本件如附表一所載「星際列車」等六種遊樂
      設施交還，要為其行使權利之自由，尚難僅徒以被上訴人於前述返還土地事件
      中未一併請求頂旺公司將附表一所載「星際列車」等六種遊樂設施交還，即遽
      予推斷被上訴人並非附表一所載「星際列車」等六種遊樂設施之所有權人。是
      上訴人辯稱：被上訴人於上開訴訟中並未主張如附表一所載「星際列車」等六
      種遊樂設施所有權，被上訴人之權利應受前訴訟程序之拘束，不得為相反主張
      云云，並無可採。
  ６、如上所述，被上訴人既為附表一所載「星際列車」等六種遊樂設施之所有權人
　　　，則其本於所有權人之物上請求權，於原法院九十二年度執字第二五○一號清
　　　償票款強制執行事件程序終結前，依據強制執行法第十五條之規定提起第三人
　　　異議之訴，請求撤銷對附表一所載「星際列車」等六種遊樂設施之強制執行程
　　　序，洵屬正當，原審就此部分，為被上訴人勝訴之判決，核無不合。上訴論旨
　　　，就此部分指摘原判決失當，求予廢棄，非有理由，應予駁回。
四、關於被上訴人訴請撤銷原執行法院對附表二所載「四門冷凍櫃」等物之強制執行
    程序部分：
    按被上訴人與頂旺公司所訂第一份契約第五條約定：「乙方（指頂旺公司）所投
    資興建之一切設施及所加強綠化之花木，於土地租用期滿後，其地上物所有權應
    無償歸屬甲方（即被上訴人）所有」（見原審卷第十二頁），參酌第一份契約期
    滿後，被上訴人將上述土地及其依第一份契約所取得之設施等物，再與頂旺公司
　　訂立第二份契約書，第一條就契約之標的物載為：「員林鎮○○○段一○七．．
　　．．等十七筆地號土地，及地上物和停車場．．．」（見原審卷第七十四頁），
　　足見第一份契約所稱被上訴人於契約期滿後所取得之「設施」所有權，應係指頂
　　旺公司於第一份契約書存續期間所興建固定附著於土地之地上物而言，並不包括
　　置放於土地上但非固定附著於土地之動產在內，本件如附表二所載四門冷凍櫃、
　　冷氣機、冷藏櫃等物，依其性質，均非固定附著於前述土地上，當非第一份契約
　　書第五條所稱之「設施」，於契約期滿後，被上訴人尚難依第一份契約書第五條
　　之約定而取得所有權，上訴人辯稱被上訴人未取得附表二所載物品所有權，即屬
　　可採，被上訴人又未舉證證明附表二所載物品係伊依第一份契約書取得所有之物
　　，從而被上訴人於上述強制執行事件終結前，以伊為附表二所載物品所有權人之
　　地位，提起第三人異議之訴，請求撤銷原執行法院對附表二所載物品之強制執行
　　程序，即非有據，原審就此部分為被上訴人勝訴之判決，容有未合，上訴論旨，
　　就此部分指摘原判決失當，求予廢棄，為有理由，應由本院將原判決關於此部分
　　予以廢棄，改判如主文第二項所示。
五、本件事證已臻明確，兩造其餘攻擊防禦方法及舉證，核於判決結果不生影響，爰
    不逐一論列，併此敘明。
六、據上論結：本件上訴為一部有理由，一部無理由，依民事訴訟法第四百五十條、
    第四百四十九條第一項、第七十九條，判決如主文。
中　　　華　　　民　　　國　　九十三　　年　　　七　　　月　　 二十　　 日
~B1民事第五庭審判長法　官　陳滿賢
~B2　　　　　　　　法　官　朱　樑
~B3　　　　　　　　法　官　邱森樟
右為正本係照原本作成。
不得上訴。
~B 　 　　　　　　書記官　粘銘環
中　　　華　　　民　　　國　　九十三　　年　　　七　　　月　　二十一　　日
                                                                        Ｂ
~h;
附表一：
┌──┬─────┬──┬──┬─────┐
│編號│品　　　名│數量│單位│備　　　註│
├──┼─────┼──┼──┼─────┤
│ １ │星際列車　│ １ │ 座 │　　　　　│
├──┼─────┼──┼──┼─────┤
│ ２ │金龍飛車　│ １ │ 座 │　　　　　│
├──┼─────┼──┼──┼─────┤
│ ３ │電 極 車　│ １ │ 式 │可用５台　│
├──┼─────┼──┼──┼─────┤
│ ４ │賽　　車　│ １ │ 式 │可用２台　│
├──┼─────┼──┼──┼─────┤
│ ５ │宇宙飛艇　│ １ │ 座 │可　　用　│
├──┼─────┼──┼──┼─────┤
│ ６ │太空戰機　│ １ │ 座 │可　　用　│
└──┴─────┴──┴──┴─────┘
附表二：
┌──┬─────┬──┬──┬─────┐
│編號│品　　　名│數量│單位│備　　　註│
├──┼─────┼──┼──┼─────┤
│ １ │四門冷凍櫃│ １ │ 台 │　　　　　│
├──┼─────┼──┼──┼─────┤
│ ２ │冷氣機５噸│ ２ │ 台 │水冷式　　│
├──┼─────┼──┼──┼─────┤
│ ３ │雙門冷藏櫃│ ２ │ 台 │　　　　　│
└──┴─────┴──┴──┴─────┘
附表三：
彰化縣員林鎮○○段674、681、680、682、683、684、689、690、691、692、693、
694、695、696、701、702、703、地號共17筆土地
